臺灣士林地方法院民事判決　九十年度訴字第八六三號
　　原　　　告　　詠緯有限公司
　　法定代理人　　丙○○
　　　　　　　　　乙○○
　　法定代理人　　甲○○
右當事人間給付工程款事件，本院判決如左：
    主  文
被告應給付原告新台幣伍佰陸拾柒萬肆仟玖佰零柒元，及自民國九十年六月五日起至
清償日止按年息百分之五計算之利息。
訴訟費用由被告負擔。
    事    實
一、原告方面：
一、聲明：如主文所示。
二、陳述：
  (一)原告於民國八十八年間，向被告承攬「聯誼會水療設備工程」（以下稱水療設備
    工程）及「迴力球場工程」，嗣後被告並追加部分工程，雙方約定承攬報酬分別
    為新台幣（以下同）七百五十萬元、六十九萬二千四百五十四元及五十六萬九千
    四百一十五元，有工程承攬合約書、債權證明書各一份可證。詎原告依約完成全
    部工程後，被告僅支付三百零八萬六千九百六十二元，尚欠五百六十七萬四千九
    百零七元未付，經原告屢次催討，被告均置之不理。
  (二)原告所承作之上揭工程業已完工多時，並經原告通知被告驗收，惟迄今已逾二十
    日，被告仍拒絕配合辦理，則依據兩造所訂立之工程承攬合約書第八條之約定，
    系爭工程依約已視同驗收合格，且被告已正式營業啟用，則依據上開承攬契約第
    六條第一款之約定，被告自負有依約付訖工程款予原告之義務，另依民法第五百
    零五條之規定，被告亦負有支付報酬予原告之義務，然迭經原告催討均置之不理
    ，爰依法請求給付。
  (三)本件工程業於八十九年四月底完工，因被告公司欲立即開幕使用，故協商於現場
    點交，有八十九年五月三日之現場迴力球場照片可稽，而被告隨即開幕使用，是
    該承攬工程及追加工程確已施作完竣並無被告所稱之瑕疵。且依據系爭承攬契約
    第八條約定，所謂驗收之通知，非必以書面為限，即以電話或當面通知，依據民
    法第九十四條規定，俱為符合債之本旨所為之通知。況本件承攬設施已經通知被
    告協同現場會勘並交付予被告使用，則依據民法第九十八條規定，自應探求當事
    人之真意而認為已經符合契約第八條之約定，足認為甲方已接到通知會同驗收，
    並驗收合格，即退一步而言，如無反證證明被告驗收時發現工程與約定不符而通
    知原告修繕，於超過二十日之條件成就時，即應認為視同驗收合格。而原告既已
    通知被告驗收完竣，並已現實交付予被告使用，則依據民事訴訟法第二百七十七
    條規定，被告空言承攬工作物有瑕疵云云，即應由被告負舉證責任。
  (四)至被告所稱定作物有瑕疵部分，依據民法第五百十四條第一項規定，定作人之瑕
    疵修補請求權、修繕費用償還請求權、減少報酬請求權、損害賠償請求權或契約
    解除權，均因瑕疵發現後一年行使而消滅。而該項期間為除斥期間，本件承攬標
    的物早於八十九年四月底完工，八十九年五月初交付被告開幕使用迄今已逾二年
    ，早已超過民法第五百十四條第一項所定之除斥期間，依據最高法院七十一年度
    台上字第二九八六號判例意旨，被告爭執債權金額尚應扣除瑕疵修繕或減少報酬
    云云，皆無法律上之依據。
  (五)依據原告所提出之債權證明書所載之金額已屬確定，而該債權證明書上之印鑑與
    公司變更登記卡上之印鑑相符，被告亦已當庭自認，被告反於上開事實所為之答
    辯，自應由其就所主張之變態事實負舉證責任。
三、證據：提出工程承攬合約書、債權證明書、蘭克斯股份有限公司銷貨單、旭山工
    程有限公司及友富營造工程有限公司統一發票、工程文件送審單等影本及現場照
    片一張等為證，並聲請訊問證人李武雄、古永光。
乙、被告方面：
一、聲明：(一)原告之訴駁回。(二)訴訟費用由原告負擔。
二、陳述：
  (一)就原告所主張兩造於八十八年八月訂立「聯誼會壹樓水療設備工程」契約事實不
    爭執，惟否認有迴力球場工程及追加工程之承攬契約關係。
  (二)原告所承攬之水療設備工程並未依債之本旨給付，且未依約由中國建築經理股份
    有限公司（以下稱中國建經公司）查核並經被告核複及驗收，而依據兩造間上開
    契約第三條及第五條約定，已詳列工程範圍及金額，被告並未有關於向原告定作
    迴力球場及追加工程之書面契約留存，是有關於該部分工程及金額被告方面均無
    法查證，被告自不負給付之責。
  (三)次則依據上開契約第五條之約定，有關工程均需由中國建經公司查核簽證，若原
    告確有依約履行承攬工作，即應提出中國建築公司查核之證明，否則僅依被告公
    司前法定代理人所出具之債權證明書，尚不足以證明已有確切之債權，此由系爭
    債權證明書上業已載明「金額若有不符，則依清算及實際金額為準」可知，是故
    兩造目前既已就金額有所爭執，應由原告舉證證明其債權之數額。
  (四)系爭水療設備工程雖已完成，惟迄今未曾驗收，而且已有多處瑕疵發生，為此，
    被告方拒絕給付工程款，而由原告所稱其工程款總額達八百七十六萬一千八百六
    十九元，但卻仍有五百六十七萬餘元尚未領取，而工程款本應每月底結算，可知
    原告所承攬之該工程款確有瑕疵，否則焉有如此高額之工程款累積數月未曾收取
    之理，是原告之訴為無理由，請求予以駁回。
三、證據：提出呈報清算人聲請狀、被告公司臨時股東會議議事錄等影本為證。
    理    由
一、依據仲裁法第四條第一項規定：仲裁協議如一方不遵守，另行提起訴訟時，法院
    應依他方聲請裁定停止訴訟，並命原告於一定期間內提付仲裁。但被告已為本案
    之言詞辯論者，不在此限。本件依據兩造間所簽訂之工程承攬合約書第十四條雖
    約定，若因系爭承攬契約發生爭議並協調不成時，雙方同意交付中華民國商務仲
    裁協會仲裁，惟原告提起本件訴訟，被告已經為本案之言詞辯論，是本院自得逕
    予審判，應先敘明。
二、原告起訴主張：原告於八十八年間，向被告承攬水療設備工程及迴力球場工程，
    嗣後被告並追加部分工程，雙方約定承攬報酬分別為七百五十萬元、六十九萬二
    千四百五十四元及五十六萬九千四百一十五元。詎原告依約完成全部工程後，被
    告僅支付三百零八萬六千九百六十二元，尚欠五百六十七萬四千九百零七元未付
    。原告所承作之上揭工程業已完工多時，並經原告通知被告驗收，惟迄今已逾二
    十日，被告仍拒絕配合辦理，則依據兩造所訂立之工程承攬合約書第八條之約定
    ，系爭工程依約已視同驗收合格，且被告已正式營業啟用，則依據承攬契約第六
    條第一款之約定，被告自負有依約付訖工程款予原告之義務，另依民法第五百零
    五條之規定，被告亦負有支付報酬予原告之義務，然迭經原告催討均置之不理，
    爰依法請求給付等語。
三、被告則以：原告所承攬之水療設備工程並未依債之本旨給付，且未依約由中國建
    經公司查核並經被告核複及驗收，而依據兩造間承攬契約第三條及第五條約定，
    已詳列工程範圍及金額，被告並未有關於向原告定作迴力球場及追加工程之書面
    契約留存，是有關於該部分工程及金額被告方面均無法查證。次則依據上開契約
    第五條之約定，有關工程均需由中國建經公司查核簽證，若原告確有依約履行承
    攬工作，即應提出中國建經公司查核之證明，否則僅依被告公司前法定代理人所
    出具之債權證明書，尚不足以證明已有確切之債權，兩造目前既已就金額有所爭
    執，應由原告舉證證明其債權之數額。系爭水療設備工程雖已完成，惟迄今未曾
    驗收，而且已有多處瑕疵發生，為此，被告方拒絕給付工程款，而由原告所稱其
    工程款總額達八百七十六萬一千八百六十九元，但卻仍有五百六十七萬餘元尚未
    領取，而工程款本應每月底結算，可知原告所承攬之該工程款確有瑕疵，否則焉
    有如此高額之工程款累積數月未曾收取之理，爰請求駁回原之訴等語置辯。
四、兩造間確於八十八年八月間訂立承攬契約，由被告向原告定作聯誼會一樓水療設
    備工程，約定工程總價為七百五十萬元（含營業稅及施工費），而系爭工程業經
    原告交付被告並自八十九年五月間起供為營業使用，並系爭債權證明書上被告公
    司及法定代理人印鑑為真正等情，為兩造所不爭執，且有工程承攬合約書、債權
    證明書在卷可按，自堪認為真實。
五、本件原告主張業已依據承攬契約關係完成水療設備、迴力球場及追加之工程，且
    均早於八十九年五月間交付被告營業使用，被告積欠五百六十七萬四千九百零七
    元未付，則有被告所出具之債權證明書在卷可按，爰依承攬契約關係請求給付等
    情。被告則否認有原告所主張向原告定作迴力球場、追加工程之事實及系爭債權
    證明書之真正，並以系爭定作物未經中國建經公司查核，亦未經被告驗收，且有
    多處瑕疵，故被告拒絕付款，應由原告證明其債權數額確實存在等情置辯。是本
    件爭執要點闕在於：(一)兩造間是否除水療設備工程外，另就迴力球場及追加部分
    有承攬契約關係存在？(二)定作物是否業已完成並交付被告使用？(三)被告是否負有
    給付義務及其數額若干？(四)被告有無拒絕給付事由存在？等項，茲謹分敘如后：
  (一)被告雖否認兩造間就所謂迴力球場工程及追加工程部分有承攬契約關係存在，並
    稱既無書面契約被告即無給付之義務，然契約除法律規定或當事人特約為要式外
    ，並不以訂立書面為必要，而本件承攬契約依法並無要式之規定，被告亦未舉證
    當事人間就此有要式之合意，本此，兩造間就迴力球場及追加部分工程之承攬契
    約關係是否存在，即應就證據加以審斷，不能僅以無書面契約存在即認為原告此
    部分之主張為無據。經查：
  (1)關於迴力球場部分：訊據證人即原告公司之小包包商育璽實業有限公司負責人古
    永光證稱：我是做康寧醫院地下室的迴力球場及該區域的玻璃安裝工程，是詠緯
    公司的廖先生以電話聯繫我去作的等語。且經本院提示原證三之迴力球場現場照
    片命辨認無誤，是原告確曾覓人施作有關迴力球場工程已堪認定。況原告所提出
    由原告公司所出具之債權證明書雖被告對此爭執其真正，然就系爭債權證明上所
    蓋用者係與該公司變更事項登記卡上所登記之印鑑為同一一事則有自認，是被告
    如就此意欲進一步爭執，即應由被告負舉證之責，然被告並未進一步舉證以實其
    說，其僅空言否認不能認為可採，而原告就系爭債權證明書確有蓋用被告公司及
    法定代理人印鑑一事已經舉證證明，即應認為該債權證明書為真正。而依據該債
    權證明書上之文字，載明：茲證明本公司積欠貴公司之「水療設備及迴力球場款
    項」債權總金額為新台幣五百六十七萬四千九百零七元‧‧‧。是亦核與上開證
    人古永光所為證述內容相吻合，益足以證明原告確有承攬被告定作之迴力球場工
    程無誤。
  (2)關於所謂追加工程部分：原告主張除水療工程、迴力球場工程外，被告尚有追加
    工程，此部分工程款為五十六萬四千九百零七元，即其所提出工程文件送審單上
    第五項所記載之穿樑工程中「對樑位邊作鋼樑結構補強」部分，惟此為被告所否
    認已如前述。而細繹系爭工程文件送審單上所記載內容，並未經被告方面有權代
    表或代理之人簽署，而僅有中國建經公司系爭工地工地小組之戳記，是已不能逕
    此認為兩造間就此另有成立承攬契約關係。再依據同一送審單上第三項記載：「
    本次審核僅就地板引孔及穿樑位置、其餘相關水循環系統與引孔位置之關係，為
    承（包）商責任施工範圍」觀之，有關穿樑位置本即在原告即該水療設備工程承
    包商之施作範圍內，是依據該送審單上之記載更不足以推認兩造間有就該部分另
    外成立所謂追加工程之承攬契約關係。另原告雖聲請傳訊證人即小包商李武雄，
    惟訊據李武雄僅陳明渠係由廖門燈定作關於內湖某醫院地下室之一小部分鋼架工
    程等語，並無法證明李武雄所承作者，確係所謂鋼樑結構補強之追加部分。至原
    告另舉由蘭克斯股份有限公司所出具之銷貨單一紙為追加工程存在之證明一節，
    參以該銷貨單上僅記載產品規格、數量，雖另有以手寫記載「裝康寧俱樂部」等
    文字，然本件原告本即承攬該處之水療設備工程，從此亦不足以證明該燈具確為
    追加工程所使用，進而得據以證明該追加工程承攬契約關係存在。況依據上揭債
    權證明書記載，亦未記載兩造間另有原告所指之追加工程，是原告所舉之證據要
    不足以證明追加工程之承攬契約關係存在，即屬不能採取。
  (二)本件被告並不否認系爭水療設備工程及迴力球場工程等設施，業自原告所主張之
    八十九年五月間開始供其營業使用，則應認為系爭定作物業已完成並交付被告。
    被告雖另抗辯系爭定作物經使用後發現有多處瑕疵，然就該等定作物究竟有何瑕
    疵並無法舉證以實其說，其所為此部分辯解即屬不能採取。
  (三)被告辯稱系爭工程均未經中國建經公司查核及被告驗收，依據系爭承攬契約第六
    條第一款、第八條約定，被告自得拒絕給付部分，本院以：
  (1)按稱承攬者，謂當事人約定，一方為他方完成一定之工作，他方俟工作完成，給
    付報酬之契約，民法第四百九十條第一項定有明文。是承攬人於完成定作物時，
    定作人即負有給付報酬之義務。
  (2)本件系爭工程承攬合約書第六條第一款固約定：本工程到場材料不計價，工程開
    工後，每月底估驗計價一次，按工程實際完成數量，經建築師、中國建經公司及
    甲方簽證後，由甲方按該期工程估驗款於依比例扣除預付工程款後之百分之九十
    五支付。第八條約定：工程全部完竣後，乙方（即原告）應即通知甲方（即被告
    ）驗收，甲方應於接到通知五日內會同前往驗收，不得拖延，如甲方超過通知後
    二十日仍未驗收時，視同驗收合格。甲方驗收時，如發現工程與規定不符，乙方
    應於甲方驗收日起一週內修繕完妥。然上開第六條第一款之規定，依其文義，係
    專就施工過程中即完工前，承攬人得逐月向被告請領報酬及其完工前請款之數額
    認定與請領條件，並非約定工作物完成時報酬請領之條件，此依同條第二款規定
    ：「全部工程完成並經正式驗收合格後，乙方應備妥保固切結書手續及保固保留
    今後，結清尾款。」觀之甚明。至該第六條第一款之約定，乃承攬人對於定作人
    請領之權利並非義務，承攬人未按月請領，乃屬其權利行使與否之自由，尚不得
    據以推認於工作物完成請領尾款時仍受該請款條件之限制或所謂工作物必有瑕疵
    而不得請款之結論。至依據上開系爭合約書第八條規定，定作物完成時，本應由
    雙方會同驗收，雖原告主張系爭工作物均經驗收完畢，惟為被告所否認，然依據
    上開兩造所不爭執之事實，即系爭工作物業於八十九年五月間由被告充為對外營
    業使用屬實，則系爭工作物應認為業已完竣，並交付於被告已如前述，是其交付
    於被告迄今已逾二年，依據上開契約第八條之約定，亦應認為已經經過二十日以
    上之期間，應視為驗收合格，否則被告接受交付並予以利用，卻延不進行所謂驗
    收程序，進而拒絕給付工程款，豈非長期陷原告於不利而無救濟之途徑，是被告
    辯稱系爭工程未經驗收而有拒絕給付之權云云不能認為可採。
  (3)至被告抗辯原告所交付之系爭工作物有多處瑕疵云云，惟被告就此並未舉證不能
    認為可採已如前述。且定作物縱有瑕疵，亦僅係定作人得否請求修補或減少價金
    之問題，要不得認為有拒絕給付承攬報酬之權。
  (四)原告起訴請求被告給付積欠之水療設備工程、迴力球場工程及追加工程之承攬報
    酬共計五百六十七萬四千九百零七元及自支付命令送達翌日（即九十年六月五日
    ）起至清償日止按年息百分之五計算之利息，雖有關於追加工程承攬契約關係於
    兩造間是否存在原告不能舉證證明，而不能認為確有該部分承攬關係之存在，然
    依據被告所出具之債權證明書上所記載，僅就水療設備工程及迴力球場工程部分
    ，被告確實仍積欠原告五百六十七萬四千九百零七元未付，是原告本此請求被告
    給付該金額之應付報酬及遲延利息，於法洵屬有據，應予准許。至被告另辯稱該
    債權證明書中載有「金額若有不符，則依清算及實際金額為準」之文字，故現在
    既然被告對於數額有所爭執，即應由原告另行舉證證明其債權數額云云，惟依據
    系爭債權證明書之記載，被告公司出具當時，業經確認積欠工程款之數額甚明，
    雖記明若有不符，應以清算及實際金額為準，然當時數額既經確認無誤，則若有
    對於所載數額爭執者，自應由主張該金額與實際數額不符之一方負舉證責任，本
    件被告空言辯稱該金額不足採取，惟從未舉證證明該金額有何不可採之處，所為
    辯解即屬無據。
六、綜上，本件原告本於承攬契約關係起訴請求被告給付承攬報酬五百六十七萬四千
    九百零七元及自九十年六月五日起至清償日止按年息百分之五計算之遲延利息為
    有理由，應予准許。兩造其餘攻擊防禦方法，於本案判斷無影響，於茲不贅。
七、據上論結，原告之訴為有理由，依民事訴訟法第七十八條判決如主文。
中　　　華　　　民　　　國　　九十一　　年　　　六　　　月　　  十八　　日
                                    臺灣士林地方法院民事第二庭
~B法　　　官　蕭錫証
右為正本係照原本作成。
如對本判決上訴須於判決送達後廿日內向本院提出上訴狀。
中　　　華　　　民　　　國　　九十一　　年　　　六　　　月　　二十五　　日
~B法院書記官　余淑芬
